臺灣高等法院民事判決
108年度上易字第199號
上  訴  人  王進財  
被上訴人    簡安宏  
訴訟代理人  林美玲  
            連堂凱律師
上一人之
複代理人    鍾佩君律師
上列當事人間請求給付租金等事件，上訴人對於中華民國107年1
1月28日臺灣新北地方法院107年度訴字第2052號第一審判決提起
上訴，被上訴人並為訴之追加，本院於109年11月18日言詞辯論
終結，判決如下：
    主  文
原判決關於命上訴人給付超過新臺幣貳拾萬捌仟玖佰貳拾壹元本
息，及該部分假執行之宣告，暨訴訟費用（除確定部分外）之裁
判均廢棄。
上開廢棄部分，被上訴人在第一審之訴及假執行之聲請均駁回。
其餘上訴駁回。
第一（除確定部分外）、二審訴訟費用由被上訴人負擔百分之二
十七，餘由上訴人負擔。　　
    事實及理由
壹、程序部分
    按在第二審為訴之變更或追加，非經他造同意，不得為之，
    但請求之基礎事實同一者，不在此限，民事訴訟法第446條
    第1項但書、第255條第1項第2款定有明文。被上訴人於原審
    依兩造簽訂之房屋租賃契約書（下稱系爭租約）法律關係，
    請求上訴人應給付被上訴人新臺幣(下同)68萬2178元（含附
    表編號1至10之項目，並扣除押租保證金【下稱押金】），
    及自支付命令送達翌日起至清償日止按年息5％計算之利息，
    嗣於本院二審程序中，就上開租金及電費部分，追加不當得
    利法律關係為請求權基礎(見本院卷第158頁)。核其追加訴
    訟標的所述之事實，因與原訴主張之基礎事實係屬同一，自
    與前揭規定相符，應予准許。
貳、實體部分
一、被上訴人主張：上訴人向伊承租門牌號碼新北市○○區○○街00
    號1樓房屋(下稱系爭房屋)經營自助餐生意，租期自民國106
    年2月1日起至109年1月31日止，每月租金7萬5000元，上訴
    人並交付21萬5000元之押金，惟上訴人自106年11月起未付
    租金，經伊於106年12月20日以存證信函催繳，未獲置理，
    迄至107年2月5日，伊更換鐵門遙控器進入系爭房屋取回占
    有，終止系爭租約。至此上訴人尚積欠如附表編號1至3、9
    所示之電費、水費、大樓管理費及租金，並因提前終止租約
    應支付如附表編號7、10所示之違約金及租賃稅金，且因上
    訴人未交還鐵門遙控器，並增設中島設備、棄置物品於屋內
    及拆除屋內4道RC牆（下合稱系爭RC牆，各以新北市土木技
    師公會鑑定報告內之編號1至4稱之），致伊需更換鐵門遙控
    器、清潔運送棄置物、拆除中島及回復系爭RC牆原狀，而支
    出如附表編號4至6、8所示之費用。爰依附表各編號所示之
    請求權基礎，請求各編號所示項目之費用，共計89萬7178元
    ，扣除上訴人前已交付之押金21萬5000元後，上訴人應給付
    被上訴人68萬2178元，及自支付命令送達翌日起至清償日止
    ，按年息百分之5計算之利息。【原審判決上訴人應給付被
    上訴人如附表「原審准許金額」欄所示之28萬7925元(即附
    表編號1至10所示之金額，共50萬2925元，扣除押金21萬500
    0元，為28萬7925元)及自107年4月4日起至清償日止，按年
    息5%計算之利息，並為准、免假執行之宣告；另駁回被上訴
    人其餘之訴。上訴人就其敗訴部分聲明不服，全部提起上訴
    。被上訴人就其敗訴部分則未聲明不服，該部分非本院審理
    範圍，於茲不贅】。並答辯聲明：上訴駁回。
二、上訴人則以：伊曾告知為被上訴人管理系爭房屋之訴外人黃
    國華伊只承租系爭房屋至106年10月底止，並於106年11月20
    日將系爭房屋之鑰匙交付黃國華，嗣於106年12月5日將營業
    器具搬離時通知黃國華，故系爭租約早於106年12月5日終止
    ，伊僅同意給付系爭房屋之電費1萬0123元、水費494元、大
    樓管理費3000元、中島拆除費3000元、清潔費1萬2500元、
    鐵門遙控器更換費2500元、違約金7萬5000元、編號3、4號
    之系爭RC牆回復原狀費用8萬1590元，但不應給付自106年12
    月5日以後之租金，且編號1、2號之系爭RC牆，在伊承租前
    即已拆除，伊不負回復原狀義務等語，資為抗辯。並為上訴
    聲明：㈠原判決不利上訴人部分廢棄；㈡前開廢棄部分，被上
    訴人在第一審之訴及假執行之聲請均駁回。
三、經查，被上訴人主張兩造簽訂系爭租約，租期自106年2月1
    日起至109年1月31日止，每月租金7萬5000元，上訴人並交
    付21萬5000元之押金，然自106年11月起未繳納租金一節，
    為兩造所不爭執（本院卷第158至第159頁），並有系爭租約
    可參（見司促卷第13至第21頁），堪信為真。
四、又被上訴人主張系爭租約既經提前終止，其得請求附表編號
    1至9所示各項費用，經扣除押金後，上訴人應給付28萬7935
    元等語，上訴人則抗辯其僅同意給付如附表編號2至7所示費
    用，及附表編號1電費其中1萬0123元，及附表編號8系爭RC
    牆拆除費用其中8萬1590元(即編號3、4系爭RC牆拆除費用)
    部分，以及附表編號9租金中關於106年11月1日至12月5日期
    間租金部分，其餘部分無給付義務等語。本院判斷如下:
㈠、附表編號2至7部分共計9萬6494元：
    被上訴人主張上訴人應依系爭租約第15條、第6條、第9條給
    付附表編號2至7各項費用，共計9萬6494元等情，已經提出
    水費、大樓管理費、中島拆除費、清潔費、鐵門遙控器更換
    單據、系爭房屋清潔前後照片可參（臺灣苗栗地方法院107
    年度訴字第206號卷【下稱苗栗地院卷】第79至第117頁）為
    證，並為上訴人同意，被上訴人此部分請求，洵屬有據。
㈡、附表編號1所示電費1萬1967元：
　　被上訴人於原審雖請求上訴人應給付電費1萬1967元，並提
    出電費單據為證（苗栗地院卷第75至第77頁），嗣於本院同
    意僅請求上訴人於返還系爭房屋前之電費1萬0123元（本院
    卷第93至第94頁），上訴人就此部分亦同意給付（第286頁
    、第287頁、第385頁），核屬有據；然超過部分，即非可採
    。
㈢、附表編號8所示系爭RC牆回復原狀費用14萬元：
　　系爭租約第6條約定：乙方（即上訴人）於租期屆滿時，除
    經甲方（即被上訴人）同意繼續出租外，應即日將租賃房屋
    誠心按照原狀遷空交還甲方...；第12條約定：乙方若有違
    約情事，致損害甲方之權益時願聽從甲方賠償損害...（司
    促卷第69頁、第71頁）。被上訴人主張上訴人於租賃期間擅
    自拆除編號3、4之系爭RC牆，嗣租約終止，並未依約興建回
    復原狀，依系爭租約上開約定應賠償此部分回復原狀之損害
    8萬1590元等情，已為上訴人不爭執（本院卷第286頁、第28
    7頁、第385頁），並有新北市土木技師公會109年2月3日函
    可稽（本院卷第163、第165頁），其此部分請求，堪認正當
    。至被上訴人另主張上訴人於租約期間拆除編號1、2系爭RC
    牆，並請求此部分興建回復原狀之費用，固據其提出平面位
    置示意圖、照片及估價單為證（本院卷第185至201頁、苗栗
    地院卷第119頁），惟為上訴人所否認，辯稱：編號1、2之
    系爭RC牆在伊承租前已拆除等語。觀諸上開平面位置示意圖
    及照片，僅可得知系爭房屋內現狀並無編號1、2之系爭RC牆
    ，但無法證明為上訴人所拆除，被上訴人復未能為其他舉證
    證明係上訴人所拆除，故此部分請求，自不應准許。
㈣、附表編號9所示租金25萬4464元：
１、被上訴人原請求106年11月1日起至107年2月11由止期間之租
    金25萬4464元，嗣於本院表示僅請求至107年2月4日止之租
    金元，故其就超過此期間之租金請求，即無理由。
２、按系爭租約第7條約定：契約期間內乙方（即上訴人）若擬遷
    離他處時，乙方不得向甲方（即被上訴人）請求租金償還、
    遷移費及其他任何名目之權利金，而應無條件將該房屋照原
    狀還甲方，乙方不得異議。第18條約定：特約應受強制執行
    之事項：⒈租賃期間乙方若擬提前遷離他處時，乙方應賠償
    甲方一個月租金，乙方絕無異議...（苗栗地院卷第69、第7
    1頁），足認依上開約定，上訴人可提前終止系爭租約。又
    上訴人抗辯其已於106年12月5日表達終止租約之意思，並告
    知為被上訴人管理系爭房屋之黃國華，業經證人黃國華證述
    ：被上訴人在106年12月初，跟伊說他不租系爭房屋，要退
    租，並說他已經在拆風管，準備要搬，請伊過去看，伊請他
    搬完要通知伊等語（本院卷第106至第107頁）。參以黃國華
    於107年3月13日傳送給上訴人之簡訊，就系爭房屋結算明細
    乃記載：215000（押金）扣除11月、12月租金15萬元（苗栗
    地院卷第51頁），上訴人亦表示同意上開結算內容（本院卷
    第64頁），顯見雙方係合意於106年12月底終止系爭租約。
    從而被上訴人依系爭租約第3條、第4條請求上訴人給付106
    年11月、12月租金，自屬有據。
３、按系爭租約第3條約定：租金每個月7萬500元；第4條約定：
    租金應於每月1日以前繳納，每次應繳1個月份（司促卷第15
    頁）。又按承租人於租賃關係終止後，應返還租賃物；無法
    律上之原因而受利益，致他人受損害者，應返還其利益，民
    法第455條前段、第179條前段分別定有明文。再按無權占有
    他人之房屋，加害人應返還之不當得利範圍，為相當於租金
    之利益（最高法院97年度台上字第294號判決意旨參照）。
    查系爭租約固於106年12月底提前終止，但被上訴人主張上
    訴人於系爭租約終止後仍占有系爭房屋，並未返還租賃物，
    亦無回復原狀，迄至107年2月5日被上訴人始更換遙控器進
    入系爭房屋取回占有等情，已據其提出鐵門遙控器更換費單
    據可稽（苗栗地院卷第113頁），並經證人黃國華證述：上
    訴人於106年12月初說要退租，並表示他要把設備搬走，但
    要搬很多天，伊要求他搬完要通知，但後來上訴人沒有將物
    品搬離及通知伊搬完了，也沒有將系爭房屋之鑰匙交還伊等
    語（本院卷第107至第109頁）；證人黃木源即系爭房屋之現
    承租人證述：伊在107年2月21日看到租屋廣告，跟黃主任約
    次日去看房屋，當天由黃主任開門讓他進去看，進去後伊看
    到中島吧台的設施還在，就請黃主任要拆除，後來由伊的工
    人先拆除，伊付3千元給工人，但黃主任之後有付伊這筆先
    給工人的費用等語（本院卷第382至第384頁），堪認被上訴
    人主張上訴人於107年2月5日前仍占有系爭房屋未返還一節
    應屬真實。從而上訴人於系爭租約終止後仍繼績占有系爭房
    屋，即受有相當於租金之使用利益，被上訴人依不當得利法
    律關係，請求其給付107年1月至2月4日期間相當於租金之不
    當得利，自屬有據。
４、據上，被上訴人主張依系爭租約第3條、第4條約定及民法第1
    79條前段規定，請求上訴人給付自106年11月1日起至107年2
    月4日止，共計3個月4日之租金或相當於不當得利之租金，
    計23萬5714元（計算式：75000元×【3+4/28天】＝235714元
    ，元以下四捨五入），為有理由，應予准許；超過部分，即
    屬無據。　　
㈤、準此，被上訴人主張其得向上訴人請求附表編號2至7共計9萬
    6494元、編號1其中1萬0123元、編號8其中8萬1590元，及編
    號9其中23萬5714元，共計42萬3921元（計算式：9萬6494元
    +1萬0123元+8萬1590元+23萬5714元），扣除21萬5000元後
    ，為20萬8921元，從而被上訴人請求上訴人給付20萬8921元
    （計算式：42萬3921元-21萬5000元），為有理由，超過部
    分，即非有據。
五、綜上所述，被上訴人依系爭租約、不當得利法律關係，請求
    上訴人給付20萬8921元，及自107年4月4日起至清償日止，
    按週年利率百分之5計算之利息，為有理由，應予准許，逾
    此部分之請求，為無理由，不應准許。原審逾上開應准許部
    分（即28萬7925元-20萬8921元部分），為上訴人敗訴之判
    決，尚有未合，上訴人上訴意旨指摘原判決此部分不當，求
    予廢棄改判，為有理由，爰由本院廢棄改判如主文第二項所
    示。至於上開應准許部分，原審為上訴人敗訴之判決，部分
    被上訴人請求之訴訟標的雖有不同，但仍為同一聲明之請求
    ，結論並無二致，仍應予維持，上訴人指摘原判決此部分不
    當，求予廢棄改判，為無理由，應駁回其上訴。
六、本件事證已臻明確，兩造其餘之攻擊或防禦方法及未經援用
    之證據，經斟酌後認均不足影響判決之結果，自無逐一論駁
    之必要，併此敘明。
七、據上論結，本件上訴為一部有理由，一部無理由，依民事訴
　　訟法第450條、第449條第1項、第2項、第79條，判決如主文
　　。　　
　　
中　　華　　民　　國　　109 　年　　12　　月　　16　　日
　　　　　　　　民事第十三庭
　　　　　　　　　　審判長法　官  邱景芬
　　　　　　　　　　　　　法　官  林純如
　　　　　　　　　　　　　法　官  柯雅惠
正本係照原本作成。
不得上訴。
中　　華　　民　　國　　109 　年　　12　　月　　16　　日
　　　　　　　　　　　　　書記官  陳欣怡

附表
編號 項目 原審請求金額(元)  原審准許金額(元)（即本院審理範圍） 請求權基礎 本院判決金額(元) 1 電費 1萬1967 1萬1967 系爭租約第15條或民法第179條擇一請求 1萬0123 2 水費 494 494  494 3 大樓管理費 3000 3000  3000 4 中島拆除費 3000 3000 系爭租約第6條、第9條 3000 5 清潔費 1萬2500 1萬2500  1萬2500 6 鐵門遙控器更換費 2500 2500  2500 7 違約金 7萬5000 7萬5000 系爭租約第18條 7萬5000 8 系爭RC牆回復原狀費用 42萬3360 14萬 系爭租約第6條、第9條、 8萬1590 9 租金或相當於租金之不當得利 25萬4464 25萬4464 系爭租約第3條、第4條、民法第439條，或民法第179條，擇一請求。 23萬5714 10 租賃稅金 11萬0893 0 系爭租約第18條 無（不在本院審理範圍） 小計  89萬7178 50萬2925  42萬3921  扣除押金之金額  68萬2178 28萬7925  20萬8921